臺灣高等法院臺中分院民事判決　99年度上字第305號
上訴人即被上訴人
即追加之訴原告
　　　　　　夏愷隸即臺中市私立戴爾英文短期補習班
訴訟代理人　王一翰律師
複 代 理人　郭林勇律師
被上訴人即上訴人、追加之訴被告
　　　　　　王志偉
被 上 訴人
即 上 訴人　楊美華
　　　　　　英美語言訓練股份有限公司
上 列 一人
法定代理人　康智綿　住臺北市○○區○○街11巷28號7樓
被 上 訴人　艾思英檢有限公司
　　　　　　　　　　設高雄市新興區○○○路227號
上 列 一人
法定代理人　郭銀芬　住同上
上 列 四人
訴訟代理人　許坤皇律師
被 上 訴人
即 上 訴人　何光傑　住臺中市西屯區○○○街27號
上列當事人間請求侵權行為損害賠償事件，上訴人對於中華民國
99年6月18日臺灣臺中地方法院98年度訴字第2777號第一審判決
提起上訴，上訴人夏愷隸即臺中市私立戴爾英文短期補習班於並
本院為訴之追加，本院於99年12月29日言詞辯論終結，判決如下
：
    主  文
上訴人即被上訴人夏愷隸即臺中市私立戴爾英文短期補習班之上
訴及追加之訴均駁回。
被上訴人即上訴人王志偉、楊美華、何光傑、英美語言訓練股份
有限公司之上訴駁回。
第二審（含上訴及追加之訴）訴訟費用，上訴人即被上訴人夏愷
隸即臺中市私立戴爾英文短期補習班之上訴及追加之訴訴訟費用
部分，由上訴人即被上訴人夏愷隸即臺中市私立戴爾英文短期補
習班負擔；被上訴人即上訴人王志偉、楊美華、何光傑、英美語
言訓練股份有限公司之上訴訴訟費用部分，由被上訴人即上訴人
王志偉、楊美華、何光傑、英美語言訓練股份有限公司連帶負擔
。
    事實及理由
壹、程序方面：
一、按訴之變更或追加，非經他造同意，不得為之。但第二百五
    十五條第一項第二款至第六款情形，不在此限，民事訴訟法
    第四百六十六條第一項定有明文。是故，被上訴人（即原審
    原告）於第二審訴訟程序中，依同法第二百五十五條第一項
    第二款之規定，以請求之基礎事實同一而為訴之變更或追加
    者，依上開說明，被上訴人仍得為原訴變更或追加他訴。又
    所稱之「請求之基礎事實同一」者，係指變更或追加之訴與
    原訴之主要爭點有其共同性，各請求利益之主張在社會生活
    上可認為同一或關連，而就原請求之訴訟及證據資料，於審
    理繼續進行在相當程度範圍內具有同一性或一體性，得期待
    於後請求之審理予以利用，俾先後兩請求在同一程序得加以
    解決，避免重複審理，進而為統一解決紛爭者，即屬之（最
    高法院九十一年度台簡抗字第三十三號裁定、九十二年度台
    抗字第三九四號裁定、九十五年度台上字第一五七三號判決
    意旨參照）。
二、查本件上訴人即被上訴人夏愷隸即臺中市私立戴爾英文短期
    補習班（下稱上訴人夏愷隸即戴爾美語）於民國九十九年二
    月十一日向原審法院提出民事補充理由(三)狀，其訴之聲明原
    為：「(一)被告王志偉、楊美華、何光傑（下稱王志偉、楊美
    華、何光傑）應連帶給付原告新台幣（下同）一百二十萬元
    整，及自起訴狀送達之日起至清償日止，按年息百分之五計
    算之利息。(二)王志偉與被告英美語言訓練股份有限公司（下
    稱英美公司）應連帶給付原告一百二十萬元整，及自起訴狀
    送達之日起至清償日止，按年息百分之五計算之利息。(三)原
    審被告康智綿（下稱康智綿）與英美公司應連帶給付原告一
    百二十萬元整，及自起訴狀送達之日起至清償日止，按年息
    百分之五計算之利息。(四)楊美華與英美公司應連帶給付原告
    一百二十萬元整，及自起訴狀送達之日起至清償日止，按年
    息百分之五計算之利息。(五)何光傑與英美公司應連帶給付原
    告一百二十萬元整，及自起訴狀送達之日起至清償日止，按
    年息百分之五計算之利息。(六)原審被告郭銀芬（下稱郭銀芬
    ）與被告艾思英檢有限公司（下稱艾思公司）應連帶給付原
    告一百二十萬元整，及自起訴狀送達之日起至清償之日止，
    按年息百分之五計算之利息‧‧‧」等語（見原審卷第(一)宗
    第一七八頁），惟於本院九十九年七月五日提出民事上訴理
    由狀，主張被上訴人王志偉為艾思公司之僱用人，而依民法
    第一百八十八條規定，認為其間應負連帶責任，因而於上訴
    聲明追加為：「(二)‧‧‧或王志偉、艾思公司應連帶給付上
    訴人一百二十萬元整，及均自民國九十八年十一月十八日起
    至清償日止，按年息百分之五計算之利息。」等語（見本院
    卷第四頁），是上訴人夏愷隸即戴爾美語上開上訴聲明之追
    加王志偉（與艾思公司）應負連帶給付之損害賠償責任，則
    其訴之要素即當事人、訴訟標的及訴之聲明有一變更或追加
    者，其訴即屬變更或追加，故上訴人就上開部分之上訴聲明
    ，核屬訴之追加。再查，上訴人於本院所為追加之訴與原來
    之訴均本於同一之原因事實，且其主要爭點又具有共同性，
    各請求利益之主張在社會生活上可認為同一或關連，而就原
    來請求之訴訟及證據資料，於審理繼續進行在相當程度範圍
    內具有同一性或一體性，得期待於後請求之審理予以利用，
    俾先後兩請求在同一程序得加以解決，避免重複審理，進而
    為統一解決紛爭，從而上訴人所為訴之追加，應認符合第二
    百五十五條第一項第二款之規定，核屬「請求之基礎事實同
    一」，則依上開說明，應予准許。至於上訴人夏愷隸即戴爾
    美語對被上訴人艾思公司主張應負本件侵權行為之連帶賠償
    責任，於原審主張因艾思公司之法定代理人郭銀芬不法侵害
    而應負侵權行為之連帶賠償責任，於本審改以被上訴人王志
    偉為其受僱人，而應負本件侵權行為之連帶賠償責任，其間
    之當事人、聲明及請求權之基礎事實相同（見原審卷第(一)宗
    第二０二頁、本院卷第四頁），核屬新的攻擊方法，非屬訴
    之追加，附此說明。
三、復按，民法第二百七十五條規定連帶債務人中之一人受確定
    判決，而其判決非基於該債務人之個人關係者，為他債務人
    之利益亦生效力，故債權人以各連帶債務人為共同被告提起
    給付之訴，被告一人提出非基於其個人關係之抗辯有理由者
    ，對於被告各人即屬必須合一確定，自應適用民事訴訟法第
    五十六條第一項之規定（最高法院三十三年上字第四八一０
    號判例意旨參照）。又民事訴訟法第五十六條第一項第一款
    ，所謂共同訴訟人中一人之行為，有利益於共同訴訟人或不
    利益於共同訴訟人，係指於行為當時就形式上觀之，有利或
    不利於共同訴訟人而言。非指經法院審理結果有利者其效力
    及於共同訴訟人，不利者其效力不及於共同訴訟人而言，故
    共同訴訟人中之一人，對於下級法院之判決聲明不服提起上
    訴，在上訴審法院未就其內容為審判之前，難謂其提起上訴
    之行為對於他共同訴訟人不利，其效力應及於共同訴訟人全
    體，即應視其上訴為共同訴訟人全體所為（最高法院五十二
    年台上字第一九三０號判例意旨參照）。再債權人以各連帶
    債務人為共同被告提起給付之訴，共同被告中之一人對於第
    一審命其連帶給付之判決提起上訴者，倘其提出非基於其個
    人關係之抗辯為有理由，其訴訟標的對於共同被告之各人即
    屬必須合一確定，依民事訴訟法第五十六條第一項第一款規
    定，其上訴之效力及於未提起上訴之其他共同被告（最高法
    院八十六年度台上字第三五二四號判決意旨參照）。查原審
    法院係判命王志偉、楊美華、何光傑或王志偉、英美公司或
    楊美華、英美公司或何光傑、英美公司應連帶給付上訴人三
    十萬元及其法定利息、登報道歉後，王志偉、英美公司等人
    不服上開判決，提起上訴，何光傑、楊美華雖未上訴，惟依
    上開說明，其效力應及於其他共同訴訟人全體，故臚列何光
    傑、楊美華為視同上訴人〔何光傑、楊美華於九十九年七月
    九日之上訴狀雖於當事人欄列名，但具狀人處並未列名（見
    本院卷第二十四頁正反面），經上訴人訴訟代理人於本院稱
    是伊未經何光傑、楊美華同意逕於當事人欄列入，故應認未
    具狀上訴，但仍屬視同上訴人，附予說明〕。
四、本件被上訴人即上訴人何光傑經合法通知，未於言詞辯論期
    日到場，核無民事訴訟法第三百八十六條所列各款之情形，
    爰依上訴人夏愷隸即戴爾美語之聲請，由其一造辯論而為判
    決，合先敘明。
貳、實體方面：
一、上訴人夏愷隸即戴爾美語即被上訴人、追加之訴原告起訴主
    張：(1)上訴人夏愷隸係戴爾美語之獨資負責人。自九十五年
    起，於知名網站「雅虎奇摩知識討論區」之可供不特定人士
    瀏覽的公開討論區留言版，先後發現有不知名之人士以綠光
    森林、變形金剛、ｍｉｃｈａｅｌｈｅ、ＭＩＣＨＡＥＬ、
    紫色梧桐、碩士、想你的天空、美好的明天、小宜等匿稱，
    分別發表所謂「最近找多益補習班的心得」文章，惟經仔細
    核對其等不同匿名人士的文章內容，不但編排方式相同，甚
    至對每家補習班的感想也完全相同，其中有關夏愷隸部分竟
    記載：「7.戴爾－自己編的英檢教材錯誤很多，中高級與初
    級的教材難度居然差不多；標榜學英文看ＤＶＤ，怪怪的好
    像升學補習班；價位很亂亂喊價，一班學生十個有十種價錢
    ，環境感覺商業氣息濃厚，大部分都在說同行壞話好像自己
    沒優點」等負面評價及陳述，文章內容未具體陳述其詢問上
    訴人所經營之戴爾美語之報名價格為何及其資訊來源為何，
    且不同匿名卻有完全相同感想，足證文章內容明顯意圖詆毀
    上訴人補習班之名譽。此外，另發現有署名為Ｄａｎｉｅｌ
    、Ｍａｙ、大甲、心靈雞湯、匿名等不知名人士，發表「我
    先說朋友告訴我戴爾的上課方式‧‧‧老師照著課本唸～課
    本拿起來後～內容有問與答～就一個同學唸問題一個同學唸
    答案～接著老師翻譯‧‧‧唸完後～後面就有要我們練習聽
    力～就開始聽～聽完後捏～老師就翻到課本後面的答案～也
    是一樣～題目唸出來～接著就說：『答案是（Ｃ）。』‧‧
    ‧降是怎樣～請老師來當翻譯師唸給我們聽ㄉ‧‧‧實在是
    ‧‧‧＄＃％＠＊％）＠口說會話原本以為是老師會跟我們
    用英文交談‧‧‧結果捏‧‧‧課本拿起來～開始唸～唸完
    ＋翻譯後～互相找一個伴一個當Ａ一個當Ｂ練習～唸完後就
    沒ㄌ‧‧‧就降一堂課上完ㄌ‧‧‧」等不實內容；更甚者
    ，有些文章內容另附加「然後他們不准學生交談～下課也不
    行～我們只有用傳紙條的方式～或下課後在外面交談～才知
    道不准交談原來我們學費都不一樣～五個同學五種學費～有
    人繳的錢很多～可以上的課卻比繳的少的少～而且不管你要
    考ＴＯＥＩＣ多益～全民英檢～托福～ＩＥＬＴＳ～不分程
    度都在一起上課～大家都覺得被騙了～我們跟櫃檯反應～收
    了錢的顧問避不見面～今天還看到～下次來收錢的那個就離
    職了～推來推去～要找主管～永遠找不到～問老師，老師說
    別家分校也都這樣～他也沒辦法‧‧‧」云云，文章內容全
    然未具體指明係位於何處之上訴人補習班，且不同人士竟然
    上課經驗相同，連表達上課心得的特殊字元及斷句也完全相
    同，足證文章言論亦應屬複製前段相關內容，並捏造出後續
    不實陳述。(2)上開涉嫌妨害上訴人夏愷隸即戴爾美語所經營
    之戴爾美語名譽之犯罪事實，雖曾由臺北戴爾美語之負責人
    提出刑事告訴，並經臺灣臺北地方法院檢察署（下稱臺北地
    檢署）以九十七年度他字第一九九八號受理，惟因網路毀謗
    查證ＩＰ有所困難，板橋地檢署檢察官以部分事實難以查證
    ＩＰ，告知上訴人撤回一部分無法查得ＩＰ位址之犯罪事實
    ，詎上訴人具狀撤回後，竟遭檢察官以撤回犯罪事實之一部
    及於全部為由，予以不起訴處分，經上訴人夏愷隸即戴爾美
    語聲請再議與交付審判（交付審判尚未有結果）。後經閱覽
    相關卷宗後，發現何光傑於該案中陳稱：「‧‧‧是台中補
    習班一位楊美華叫我ＰＯ文的。楊負責全省人事‧‧‧」，
    且匿名ＭＩＣＨＡＥＬ、碩士、小宜於網路刊登上開不實言
    論。上訴人夏愷隸即戴爾美語方知係王志偉及楊美華提供稿
    件，唆使何光傑即英美公司員工在網路上以學生身分登載不
    實言論以毀損原告之商譽，其登入雅虎奇摩知識服務之ＩＰ
    位址為５９.１２０.７７.６６，登記用戶為英美公司，地
    址則為「臺中市○○區○○路五五七號三樓」。(3)王志偉於
    上開刑事偵查程序中自承：雅虎奇摩知識討論區中，暱稱綠
    光森林於九十六年六月二十六日所張貼損害上訴人夏愷隸即
    戴爾美語商譽之不實資訊，其電子檔來源係出自於其自己所
    為，該暱稱所屬帳號為ｄｅｎｉａｌ１１０１１，其開立帳
    號之ＩＰ位址為６１０.２２９.８０.２１６，而同帳號下
    仍有另一暱稱Ｍａｙ，早於九十五年三月十五日即已於雅虎
    奇摩知識討論區發表不利於上訴人夏愷隸即戴爾美語商譽之
    不實言論，是兩暱稱既屬同一帳號，並經王志偉於偵查中自
    承其一，足徵王志偉最早於上開日期即已有侵權行為。復於
    本件九十八年十二月一日審理時自認ｍｉｃｈａｅｌｈｅ、
    ＭＩＣＨＡＥＬ、碩士、小宜所ＰＯ文部分為英美公司員工
    所為。且被上訴人最後一次於網路上散佈不實言論之時間係
    以帳號ａｎｊｏ２３５６ｔｗ，暱稱小宜，於九十六年十二
    月二十五日至雅虎奇摩知識討論區所發表，可見被上訴人王
    志偉等人實係有計畫性自九十五年三月十五日起至九十六年
    十二月二十五日止，於雅虎奇摩知識討論區散佈不利於上訴
    人夏愷隸即戴爾美語之不實言論，對上訴人夏愷隸即戴爾美
    語商譽侵害甚鉅。另上開網路使用者帳號為ｓｕｎ＿ｅｎ９
    ，登入ＩＰ位址發現該使用者經常出現在高雄艾思公司（Ｉ
    Ｐ：５９.１２０.２４７.２４５）及屏東艾思公司（ＩＰ
    ：５９.１２５.２５１.４９）之網路位址，而該二公司之
    代表人為郭銀芬，其網路管理人則是王志偉，基於與上述王
    志偉所為之侵權行為屬同一基礎事實。(4)上訴人夏愷隸即戴
    爾美語所經營之戴爾美語係美國托福留學考試官方機關授權
    亞洲臺灣區托福合作考場機構、英國文化協會雅思留學考試
    官方機關授權亞洲臺灣區雅思合作考場機構、中華民國國際
    職能教育發展協會合作伙伴、多益普級英語測驗台灣區協助
    推廣中心，足見戴爾美語在業界專業程度上受到相當肯定與
    認同，其商譽、信譽卓越。詎被上訴人王志偉等人以網際網
    路上散佈不實資訊等不法手段侵害戴爾美語商譽，其對戴爾
    美語所造成之商譽不可謂不重。是上訴人夏愷隸即戴爾美語
    爰依民法第一百八十四條、第一百八十五條及第一百九十五
    條之規定，請求王志偉、楊美華以及何光傑依照共同侵權行
    為負擔連帶賠償責任。另因從何光傑之證詞可證，其負責招
    生以及上網ＰＯ文章，屬執行職務之行為，又該行為為王志
    偉、楊美華共同為之，且王志偉為英美公司及艾思公司之實
    際負責人，康志綿與郭銀芬為登記負責人，楊美華及何光傑
    為英美公司之員工，是該公司亦應分別依公司法第二十三條
    、民法第二十八條及第一百八十八條之規定，負連帶賠償責
    任。(5)上訴人夏愷隸即戴爾美語所提出之中華電信ＣＲＩＳ
    查詢單結果檔，技術聯絡人一欄中﹝管理﹞係王志偉，可認
    王志偉負責艾思公司之網路事務。客觀上即係為艾思公司服
    勞務，應可推認存有僱傭關係。又王志偉於九十九年三月二
    十三日自承，係利用到高雄出差機會，利用該公司辦公室的
    電腦使用不法侵害上訴人夏愷隸即戴爾美語之名譽權之行為
    ，即職務上予以機會之行為及與執行職務之時間或處所有密
    切關係，在客觀上足認為與其執行職務有關，是王志偉與艾
    思公司實質上應具有僱傭關係，依民法第一百八十四條及第
    一百八十八條之規定，應連帶負損害賠償責任，且因基礎事
    實同一，上訴人夏愷隸即戴爾美語自得為訴之追加。(6)王志
    偉等人自九十五年三月十五日起至九十六年十二月二十五日
    止，故意不法侵害上訴人夏愷隸即戴爾美語之商譽，期間長
    達近二年。然原審所判准之精神賠償金，相較於侵害情節以
    及加害人與被害人之地位與經濟狀況，該金額顯然過低等語
    。起訴聲明求為判決：(一)王志偉、楊美華、何光傑應連帶給
    付上訴人夏愷隸即戴爾美語一百二十萬元整，及自起訴狀送
    達之日起至清償日止，按年息百分之五計算之利息。(二)王志
    偉與英美公司應連帶給付上訴人夏愷隸即戴爾美語一百二十
    萬元整，及自起訴狀繕本送達之日起至清償日止，按年息百
    分之五計算之利息。康智綿與英美公司應連帶給付上訴人一
    百二十萬元整，及自起訴狀繕本送達之日起至清償日止，按
    年息百分之五計算之利息。(四)楊美華與英美公司應連帶給付
    上訴人夏愷隸即戴爾美語一百二十萬元整，及自起訴狀繕本
    送達之日起至清償日止，按年息百分之五計算之利息。(五)何
    光傑與英美公司應連帶給付上訴人夏愷隸即戴爾美語一百二
    十萬元整，及自起訴狀繕本送達之日起至清償日止，按年息
    百分之五計算之利息。(六)郭銀芬與艾思公司應連帶給付上訴
    人夏愷隸即戴爾美語一百二十萬元整，及自起訴狀繕本送達
    之日起至清償之日止，按年息百分之五計算之利息。(七)前六
    項聲明，如王志偉、楊美華、何光傑、康智綿、郭銀芬、英
    美公司與艾思公司之一為給付者，其餘被上訴人即免為給付
    之義務。(八)被上訴人應以十四號字體於中國時報、聯合報、
    工商時報第一版報頭下方（寬四‧五六公分、長十四‧五公
    分）之篇幅，刊登如附件內容所示之道歉啟事。(九)第一項至
    第六項之請求，上訴人夏愷隸即戴爾美語願供擔保，請准宣
    告假執行。(十)訴訟費用由被上訴人連帶負擔；於本院(甲)上訴
    聲明求為判決：(一)原判決不利於上訴人夏愷隸即戴爾美語之
    部分廢棄。(二)上開廢棄部分，王志偉、楊美華、何光傑或王
    志偉、英美公司或楊美華、英美公司或何光傑、英美公司等
    應再連帶給付上訴人夏愷隸即戴爾美語九十萬元或王志偉、
    艾思公司應連帶給付上訴人夏愷隸即戴爾美語一百二十萬元
    ，及均自民國九十八年十一月十八日起至清償日止，按年息
    百分之五計算之利息。(三)第二項之聲明，如任一被上訴人已
    為全部或一部之給付者，其餘被上訴人即就其履行之範圍內
    同免給付之義務。(四)第一項廢棄部分，王志偉、楊美華、何
    光傑、英美公司以及艾思公司應於中國時報、聯合報、工商
    時報第一版報頭下方（長十四‧五公分、寬四‧五公分，以
    十四號字體之篇幅，刊登如附件內容所示之道歉啟事一日。
    (五)第一、二審訴訟費用均由被上訴人等連帶負擔；(乙)答辯聲
    明求為判決：(一)上訴駁回。(二)第二審訴訟費用由被上訴人負
    擔〔原審判准被上訴人王志偉、楊美華、何光傑及英美公司
    應依不真正連帶給付關係給付上訴人夏愷隸即戴爾英語三十
    萬元及加給法定利息、登報道歉，其餘請求駁回，上訴人夏
    愷隸即戴爾英語就其中對被上訴人王志偉、楊美華、何光傑
    、英美公司及艾思公司部分之敗訴部分上訴，其餘部分即對
    原審被告康智綿、郭銀芬則未據聲明不服，此部分業據確定
    ，並於本審追加王志偉（與艾思公司）應連帶賠償一百二十
    萬元及加給法定利息、登報道歉；被上訴人王志偉、楊美華
    、何光傑及英美公司對其敗訴分聲明上訴〕。
二、被上訴人王志偉即上訴人、追加之訴被告；被上訴人即上訴
    人楊美華、英美公司、何光傑；被上訴人艾思公司（下簡稱
    被上訴人王志偉等人）則以：(1)被上訴人王志偉自認有自行
    並委請何光傑於「雅虎奇摩知識討論區」留言，惟因留言時
    間迄今已二年餘，故曾使用哪些帳號留言實已記憶不清，惟
    可資確定者，係就上訴人夏愷隸即戴爾美語所舉出之網路留
    言資料中，如ｍｉｃｈａｅｌｈｅ、ＭＩＣＨＡＥＬ、碩士
    、小宜之留言內容，確為被上訴人王志偉自行並委請何光傑
    所張貼。至於上訴人夏愷隸即戴爾英語其他所舉網路留言內
    容，均非王志偉及何光傑所張貼發表。(2)被上訴人王志偉及
    何光傑之行為並無不法，無須對上訴人夏愷隸即戴爾英語負
    侵權損害賠償責任：本件王志偉與何光傑所自認於網路發
    表之言論中，並非僅針對上訴人夏愷隸即戴爾英語補習班所
    發表之言論，而係七家補教業者之分析比較。其中與上訴人
    夏愷隸即戴爾英語有關者為：「7.戴爾－自己編的英檢教材
    錯誤很多，中高級與初級的教材難度居然差不多；標榜學英
    文看ＤＶＤ，怪怪的好像升學補習班；價位很亂亂喊價，一
    班學生十個有十種價錢，環境感覺商業氣息濃厚，大部分都
    在說同行壞話好像自己沒優點。」等語中，關於1.「自己編
    的英檢教材錯誤很多」、「中高級與初級的教材難度居然差
    不多」、「怪怪的好像升學補習班」、「環境感覺商業氣息
    濃厚」部分：王志偉等人已於被證二舉出上訴人夏愷隸即戴
    爾英語所使用教材之錯誤，並指出更正確與精確之用法，而
    上訴人夏愷隸即戴爾英語亦未否認被證二之教材為上訴人夏
    愷隸即戴爾英語所使用之教材，僅主張上訴人夏愷隸即戴爾
    英語之教材並無錯誤云云，足見被上訴人王志偉與何光傑係
    針對確實存在之事實提出自己之評論，屬意見之表達，應受
    言論自由之保障。其他如「中高級與初級的教材難度居然差
    不多」、「怪怪的好像升學補習班」、「環境感覺商業氣息
    濃厚」等語，均屬王志偉主觀之價值判斷，在民主多元社會
    各種價值判斷皆應容許，僅能經由言論之自由市場機制，使
    真理愈辯愈明而達去蕪存菁之效果。退步言之，上訴人夏愷
    隸即戴爾英語本為補教業者，並非公、私立院校，被上訴訴
    人王志偉陳述上訴人夏愷隸即戴爾英語像「升學補習班」或
    「環境感覺商業氣息濃厚」，對上訴人夏愷隸即戴爾英語又
    有何商譽減損之情？2.「標榜學英文看ＤＶＤ」、「價位很
    亂亂喊價，一班學生十個有十種價錢」、「大部分都在說同
    行壞話好像自己沒優點」部分：「標榜學英文看ＤＶＤ」之
    文句，尚難謂有何侵害上訴人商譽之情。又上訴人夏愷隸即
    戴爾英語課程確實有數種不同價位，已有被證三可證，且退
    步言之，一家補教事業有數種價位亦屬正常，指出此一事實
    亦難謂有侵害上訴人商譽之情。至於「大部分都在說同行壞
    話好像自己沒優點」部分，係被上訴人王志偉透過上訴人夏
    愷隸即戴爾英語離職員工即訴外人蔡佳芳（下稱蔡佳芳）親
    口告知，蓋上訴人夏愷隸即戴爾英語曾派人至網路上發表有
    損英美公司商譽之文章，王志偉為釐清事實，始公諸於網路
    供給網友參考，並同時針對各大外文補教業業者之長、短處
    比較，事實上無惡意詆毀任一同業經營者之意。上訴人夏
    愷隸即戴爾英語為一廣為招生之補教事業，其教學品質良窳
    、教學環境、教育方法、收費標準等自屬可受公評之事，其
    公司名譽相較於言論自由之保障，自應為大步之退讓。又被
    上訴人王志偉與何光傑所自認之發表內容，並非僅針對上訴
    人夏愷隸即戴爾英語所發表之言論，而係七家補教業者之分
    析比較，且文末尚有「建議大家要想清楚自己要什麼‧‧‧
    」，並強調「網路上的訊息，參考就好」等建議性言論，就
    全文觀之，足見王志偉等人係基於善意發表言論，且依可認
    有相當理由確信其為真實，或對於行為人乃出於明知不實故
    意捏造或因重大過失、輕率、疏忽而不知其真偽等不利之情
    節未善盡舉證責任者，均不得謂行為人為未盡注意義務而有
    過失。縱事後上訴人夏愷隸即戴爾英語能證明其言論內容與
    事實不符，亦不能令被上訴人王志偉等人負侵權行為之損害
    賠償責任。又被上訴人王志偉等人發表如「中高級與初級的
    教材難度居然差不多」、「怪怪的好像升學補習班」、「環
    境感覺商業氣息濃厚」等語，均屬其主觀之價值判斷，在民
    主多元社會各種價值判斷皆應容許，尚難謂有何違法之情，
    而對上訴人夏愷隸即戴爾英語成立侵權行為。(3)又如被上訴
    人何光傑所陳，被上訴人楊美華僅係代被上訴人王志偉轉交
    欲張貼於網路之文件予被上訴人何光傑，並無任何張貼文件
    之行為，尚難因此認定被上訴人楊美華有何故意或過失不法
    侵害上訴人夏愷隸即戴爾英語權利之情。(4)依民法第二十八
    條、第一百八十八條及公司法第二十三條之規定，均係以公
    司「職務」或「業務」為要件，惟就被上訴人王志偉或何光
    傑於網路發表文章均未使用英美公司之名義，尚難認定渠等
    所為與英美公司有何關係。且於網路上發表文章亦非被上訴
    人英美公司、艾思公司之業務內容，故縱被上訴人王志偉與
    何光傑所為構成侵權行為，亦非關於業務執行之行為，被上
    訴人英美公司自無須負擔連帶損害賠償責任。且被上訴人艾
    思公司係由被上訴人王志偉所籌設，並向中華電信申請網路
    ，故登記王志偉為技術聯絡人，惟被上訴人艾思公司成立後
    ，即由郭銀芬負責經營，被上訴人王志偉僅為艾思公司之股
    東，艾思公司並未支付王志偉薪資，是尚難以中華電信之登
    記資料，遽認被上訴人王志偉為艾思公司之員工而執行職務
    等語，資為抗辯。於本院(甲)上訴聲明求為判決：(一)原判決不
    利於上訴人王志偉等人之部分廢棄。(二)上廢棄部分，被上訴
    人夏愷隸即戴爾英語於原審之訴駁回。(三)第一、二審訴訟費
    用均由被上訴人夏愷隸即戴爾英語等連帶負擔；(乙)答辯聲明
    求為判決：(一)上訴及追加之訴駁回。(二)第二審訴訟費用由被
    上訴人夏愷隸即戴爾英語負擔。
三、本件不爭執事項：
(一)、系爭於「雅虎奇摩知識討論區」之公開討論區留言版上，先
    後所發表關於上訴人夏愷隸所經營之戴爾美語之評論：「7.
    戴爾－自己編的英檢教材錯誤很多，中高級與初級的教材難
    度居然差不多；標榜學英文看ＤＶＤ，怪怪的好像升學補習
    班；價位很亂亂喊價，一班學生十個有十種價錢，環境感覺
    商業氣息濃厚，大部分都在說同行壞話好像自己沒優點。」
    等語之內容，係由被上訴人王志偉所提供，除由個人張貼於
    上開討論區外，並透過被上訴人楊美華交由被上訴人何光傑
    ，由被上訴人王志偉及被上訴人何光傑，分別以綠光森林、
    變形金剛、ｍｉｃｈａｅｌｈｅ、ＭＩＣＨＡＥＬ、紫色梧
    桐、碩士、想你的天空、美好的明天、小宜等網路暱稱張貼
    於同一討論區。登入ＩＰ位址分別係被上訴人何光傑家中、
    被上訴人王志偉家中、臺中英美公司、高雄艾思公司、屏東
    艾思公司。
(二)、被上訴人王志偉擔任英美公司負責人期間，自九十二年十一
    月十九日起至九十八年十月四日止；康智綿擔任英美公司負
    責人期間，則自九十八年十月五日起迄今。
(三)、郭銀芬擔任艾思公司負責人期間，為九十五年三月二日起迄
    今。又被上訴人楊美華、何光傑均受僱於英美公司，被上訴
    人何光傑當時在英美公司係負責櫃檯及招生等工作。
(四)、以上事實，為兩造所不爭執，並有上訴人夏愷隸即戴爾美語
    所提出之網頁列印資料、公司登記資料為證，即原證一至原
    證十四、原證二十一至原證二十四等資料，自堪信為真實，
    本院自得採為判決之基礎。
四、兩造爭執事項：
(一)、本件被上訴人王志偉等人是否於「雅虎奇摩知識討論區」張
    貼上開文章，而有損害上訴人夏愷隸即戴爾美語商譽之情事
    ？
(二)、被上訴人王志偉在屏東艾思公司所為附表一所示編號９、１０
    之行為，是否應與被上訴人艾思公司負連帶賠償責任？
(三)、原審判決回復名義之登報道歉是否適當？
五、得心證之理由：
    上訴人夏愷隸即戴爾美語主張：伊於閱覽刑事案件相關卷宗
    後，方知係被上訴人王志偉及楊美華提供稿件，唆使被上訴
    人何光傑即英美公司員工在網路上以學生身分登載不實言論
    以毀損伊之商譽，且王志偉於上開刑事偵查程序中自承：雅
    虎奇摩知識討論區中，發表不利於伊之不實言論，復於本件
    九十八年十二月一日審理時自認ｍｉｃｈａｅｌｈｅ、ＭＩ
    ＣＨＡＥＬ、碩士、小宜所ＰＯ文部分為英美公司員工所為
    ，是王志偉等人實係有計畫性自九十五年三月十五日起至九
    十六年十二月二十五日止，於雅虎奇摩知識討論區散佈不利
    於伊之不實言論，對伊商譽侵害甚鉅，自應負侵權行為損害
    賠償責任等語；被上訴人王志偉等人則辯稱：上訴人夏愷隸
    即戴爾美語為一廣為招生之補教事業，其教學品質良窳、教
    學環境、教育方法、收費標準等自屬可受公評之事，其公司
    名譽相較於言論自由之保障，自應為大步之退讓。又王志偉
    與何光傑所自認之發表內容，並非僅針對上訴人夏愷隸即戴
    爾美語所發表之言論，而係七家補教業者之分析比較，且文
    末尚有「建議大家要想清楚自己要什麼‧‧‧」，並強調「
    網路上的訊息，參考就好」等建議性言論，且伊所言並非全
    無所據，就全文觀之，足認伊係基於善意發表言論，又依伊
    所提證據資料，可認有相當理由確信其為真實，或對於行為
    人乃出於明知不實故意捏造或因重大過失、輕率、疏忽而不
    知其真偽等不利之情節未善盡舉證責任者，均不得謂行為人
    為未盡注意義務而有過失，縱事後上訴人夏愷隸即戴爾美語
    能證明其言論內容與事實不符，亦不能令伊負侵權行為之損
    害賠償責任。再被上訴人艾思公司係由王志偉所籌設，並向
    中華電信申請網路，故登記王志偉為技術聯絡人，惟艾思公
    司成立後，即由郭銀芬負責經營，而王志偉僅為艾思公司之
    股東，且艾思公司並未支付王志偉薪資，是尚難以中華電信
    之登記資料，遽認王志偉為艾思公司之員工而執行職務等語
    。經查：
(一)、關於如附表一所示編號１至編號部分（即如本院卷第一０
    二、一０三頁附表編號１至部分）：
(1)、按言論自由為人民之基本權利，有個人實現自我、促進民主
    政治、實現多元意見等多重功能，維護言論自由即所以促進
    民主多元社會之正常發展，與個人名譽之可能損失，兩相權
    衡，顯然有較高之價值，國家應給予最大限度之保障，使個
    人名譽為必要之退讓。是行為人以善意發表言論，或對於可
    受公評之事為適當之評論，或行為人雖不能證明言論內容為
    真實，但就其所言為真實之舉證責任，仍應有相當程度之減
    輕（證明強度不必至客觀之真實），且不得完全加諸於行為
    人。倘依行為人所提證據資料，可認有相當理由確信其為真
    實，或對於行為人乃出於明知不實故意捏造或因重大過失、
    輕率、疏忽而不知其真偽等不利之情節未善盡舉證責任者，
    均不得謂行為人為未盡注意義務而有過失。縱事後證明其言
    論內容與事實不符，亦不能令其負侵權行為之損害賠償責任
    ，庶幾與「真實惡意」（ａｃｔｕａｌ  ｍａｌｉｃｅ）原
    則所揭櫫之旨趣無悖（最高法院九十三年度台上字第一九七
    九號、九十五年度台上字第二三六五號判決意旨參照）。從
    而，侵權行為是否構成不法，應就整體法秩序之價值觀予以
    評價，是刑法關於誹謗罪之相關規定，旨既在調和折衷名譽
    之保護與言論之自由，基於法律秩序與體系解釋上之統一性
    ，刑法關於誹謗罪之阻卻違法相關事由，及大法官釋字第五
    百零九號解釋意旨，亦得作為認定是否侵害名譽權而構成民
    事上侵權行為責任之個案判斷標準。因而，包括刑法第三百
    十條第三項、第三百十一條之規定及大法官釋字第五百零九
    號解釋，均應屬言論自由權利之正當行使，是行為人提出證
    據資料，證明有理由確信其所為言論（即指摘或傳述誹謗事
    項）為真實，而為侵害名譽行為者，即得阻卻違法，亦即證
    據資料係言論（指摘或傳述誹謗事項）之依據，此項證據資
    料應係真正，或雖非真正，但其提出並非因惡意或重大輕率
    前提下，有相當理由確信其為真正者而言。申言之，行為人
    就其發表之言論所憑之證據資料，雖非真正，但其提出過程
    並非因惡意或重大輕率，而有相當理由確信其為真正，且應
    就所提出之證據資料，說明依何理由確信所發表言論之內容
    為真實，縱有致使他人權利受侵害之結果，亦尚難謂有何不
    法之可言（最高法院九十四年度台上字第五二四七號判決意
    旨參照）。次按，民法上名譽權之侵害，非即與刑法之誹謗
    罪相同，名譽有無受損害，應以社會上對個人評價是否貶損
    作為判斷之依據，苟其行為足以使他人在社會上之評價受到
    貶損，不論其為故意或過失，均可構成侵權行為，其行為不
    以廣佈於社會為必要，僅使第三人知悉其事，亦足當之（最
    高法院九十年度台上字第六四六號判例意旨參照）。又名譽
    既為個人在社會上享有一般人對其品德、聲望或信譽等所加
    之評價，屬於個人在社會上所受之價值判斷（最高法院九十
    年度台上字第一八一四號判決意旨參照）。從而，名譽感既
    係個人主觀之感覺，至何種程度可視之為受侵害，實見仁見
    智，故名譽是否受侵害應以一般社會大眾之標準視之，亦即
    判斷的過程必須具有社會相當性。當個人之名譽覺得受辱，
    而社會之一般評價亦認其名譽有受侵害之情事時，以法律規
    範固無問題，若是一般社會大眾均認為未至侵害名譽之程度
    ，卻因個人名譽感之不同，僅憑個人感覺遭受侵害，而得以
    主張法律上之損害賠償，則社會大眾將頓失可意識之人際相
    處規範，反而顛覆了社會原有之正常性。準此，名譽感應不
    在法律對名譽權之保障涵攝範圍內。換言之，法律上保護之
    名譽乃指人在社會上評價，通常指其人格在社會生活上所受
    的尊重。稱侵害名譽者，指以言語、文字、漫畫或其他貶損
    他人在社會上的評價，使其受到憎惡、蔑視、侮辱、嘲笑、
    不齒與其往來，亦即名譽之受侵害不以被害人主觀感受為準
    ，應就社會一般人之評價客觀判斷之，必須一般社會大眾因
    而對該人在社會上的評價造成低落之程度，始足當之。
(2)、上訴人夏愷隸即戴爾美語主張：被上訴人王志偉、何光傑、
    楊美華分別於九十六年六月二十六至同年十二月二十五日在
    「雅虎奇摩知識討論區」公開討論區留言版上，先後所發表
    關於上訴人所經營戴爾美語之評論：「7.戴爾－自己編的英
    檢教材錯誤很多，中高級與初級的教材難度居然差不多；標
    榜學英文看ＤＶＤ，怪怪的好像升學補習班；價位很亂亂喊
    價，一班學生十個有十種價錢，環境感覺商業氣息濃厚，大
    部分都在說同行壞話好像自己沒優點。」等語；被上訴人王
    志偉等人對王志偉、何光傑、楊美華等人對於上開期間張貼
    上開文章之事實，並不爭執（見本院卷第一０六頁），並有
    上訴人夏愷隸即戴爾美語所提出之網頁列印資料，確實有如
    附表一：編號１：發文時間：二００七年六月二十六日、
    使用帳號／網路暱稱：Ｄｅｎｉａｌ１１０１１／綠光森林
    、發文內容：戴爾－自己編的英檢教材錯誤很多，中高級與
    初級的教材難度居然差不多；標榜學英文看ＤＶＤ，怪怪的
    好像升學補習班；價位很亂亂喊價，一班學生十個有十種價
    錢，環境感覺商業氣息濃厚，大部分都在說同行壞話好像自
    己沒優點。編號２：發文時間：二００七年八月十五日、
    使用帳號／網路暱稱：ｒｏｓａ0000000／變形金剛
    、發文內容：同上編號１。編號３：發文時間：二００七
    年九月十日、使用帳號／網路暱稱：ｔｒａｄｅｍｉｃｈａ
    ｅｌｈｅ／ｍｉｃｈａｅｌｈｅ、發文內容：同上編號１。
    編號４：發文時間：二００七年九月十日、使用帳號／網
    路暱稱：ｔｒａｄｅｍｉｃｈａｅｌｈｅ／ｍｉｃｈａｅｌ
    ｈｅ、發文內容：同上編號１。編號５：發文時間：二０
    ０七年九月二十日、使用帳號／網路暱稱：ｔｒａｄｅｍｉ
    ｃｈａｅｌｈｅ／ｍｉｃｈａｅｌｈｅ、發文內容：同上編
    號１。編號６：發文時間：二００七年九月二十八日、使
    用帳號／網路暱稱：ｍｉｃｈａｅｌｈｅ  ｌｕｌｕ／ＭＩ
    ＣＨＡＥＬ、發文內容：同上編號１。編號７：發文時間
    ：二００七年十月十二日、使用帳號／網路暱稱：ｒｏｓａ
    0000000／紫色梧桐、發文內容：同上編號１。編
    號８：發文時間：二００七年十一月十三日、使用帳號／網
    路暱稱：ｎａ２３５６ｔｗｔｉ／碩士、發文內容：同上編
    號１。編號９：發文時間：二００七年十一月二十日、使
    用帳號／網路暱稱：ｓｕｎ＿ｅｎ９／想你的天空、發文內
    容：同上編號１。編號１０：發文時間：二００七年十一月
    二十二日、使用帳號／網路暱稱：ｓｕｎ＿ｅｎ９／美好的
    明天、發文內容：同上編號１。編號：發文時間：二０
    ０七年十二月二十五日、使用帳號／網路暱稱：ａｎｊｏ２
    ３５６ｔｗ／小宜、發文內容：同上編號１（見原審卷第(一)
    宗第十八至六十三頁），足見上訴人夏愷隸即戴爾美語上開
    部分之主張，應堪信為真實。
(3)、又被上訴人王志偉、何光傑及楊美華在「雅虎奇摩知識討論
    區」公開討論區留言版上，分別以綠光森林、變形金剛、ｍ
    ｉｃｈａｅｌｈｅ、ＭＩＣＨＡＥＬ、紫色梧桐、碩士、想
    你的天空、美好的明天、小宜等網路暱稱ＰＯ文留言之上開
    網路留言內容，經本院整體觀察，認上開留言內容已足使社
    會大眾誤認戴爾美語之教學品質、學習環境及經營管理不佳
    ，且有收費標準混亂不一情事，而衡諸一般社會大眾前往美
    語補習班補習，對該補習班之教學品質及教材內容、收費標
    準、學習環境及經營管理良窳與否等一切情狀，均為審慎挑
    選補習班之重要考量因素，是上開網路留言內容，對上訴人
    夏愷隸即戴爾美語之教學品質、學習環境、經營管理及收費
    標準等事宜，顯然足使一般大眾有所懷疑，並產生負面之評
    價，則依客觀社會通念價值判斷，自有對上訴人夏愷隸即戴
    爾美語之商譽產生懷疑，甚至貶抑詆毀，而足以毀損上訴人
    夏愷隸即戴爾美語之商譽至明。至被上訴人王志偉等人雖提
    出被證二、三、六等資料（見原審卷第(一)宗第一一五至一二
    ０、一九四至一九五頁），用以佐證上開網路留言內容，確
    有憑據且經查證等語，惟就被上訴人王志偉等人所提被證二
    中之比對表記載多為「建議性修正」（見原審卷第(一)宗第一
    一六頁），並無確切指出該教材有何重大謬誤，且依被上訴
    人王志偉等人所提之資料僅有數頁，卻於網路上多次評論上
    訴人夏愷隸即戴爾美語提供之教材錯誤很多，顯有誇大並刻
    意誤導大眾之嫌，況被上訴人王志偉等人所提出之被證二教
    材內容，僅係語言上表達方式之一種，並非唯一標準答案，
    尚不得遽此率以評斷上訴人夏愷隸即戴爾美語所提供學員之
    教材錯誤百出，並在網路上發表言論誇大並誤導社會大眾。
    又被上訴人英美公司與上訴人夏愷隸即戴爾美語同為美語補
    習教育之同業競爭者，對補習教育業界之收費方式會因為課
    程內容、程度不同、參加課程時間長短而有不同收費標準情
    事，當知之甚詳，惟依被上訴人王志偉等人所提之被證二之
    收據（見原審卷第(一)宗第一一八至一二０頁），不僅數量非
    多，且收據上亦未詳載相關課程內容，自難謂被上訴人王志
    偉等人已盡查證之能事，而得以免責。再就被證六之王志偉
    與蔡佳芳之錄音譯文（見原審卷第(一)宗第一九四至一九五頁
    ），並未記載錄音時間、地點，而被上訴人王志偉於原審法
    院九十九年四月十三日行言詞辯論程序時，亦無法確認時間
    點及當時記錄狀況（見原審卷第(二)宗第十一頁），且該譯文
    內容僅屬節本，其前後開頭皆被節錄刪掉，明顯有一問一答
    之情形，再參以蔡佳芳原受僱於屏東戴爾美語，因侵占補習
    班學費、勞健保費及偽造有價證券，已遭臺灣屏東地方法院
    檢察署以九十八年度偵字第一０七號提起公訴，且臺灣屏東
    地方法院九十八年度訴字第九四八號於九十八年十月十三日
    行準備程序時，蔡佳芳亦坦認其犯行等情，此有上開案件之
    起訴書、準備程序筆錄附卷可參（見原審卷第(二)宗第十五至
    二十九頁），是認蔡佳芳與戴爾美語間早有嫌隙，則被上訴
    人王志偉等人所提出之上開錄音譯文，是否為真實，自有相
    當疑義，從而被上訴人王志偉等人所提出之上開顯有瑕疵可
    議之錄音譯文內容，亦尚難資為有利於被上訴人王志偉等人
    之證據。
(4)、至被上訴人王志偉等人雖辯稱：上開網路留言內容係出於善
    意建議性之言論，且部分內容係屬單純意見之表達，核屬言
    論自由之範疇，依法應受保障等語。惟查，被上訴人王志偉
    等人於網路上之發言次數不僅一次，且其內容已足使其他不
    特定多數之網路瀏覽民眾產生不良觀感，進而影響上訴人夏
    愷隸即戴爾美語之商譽，實已涉及客觀事實上優劣之評斷，
    自難謂僅係個人意見價值判斷之問題。又上開網路留言內容
    ，形式上雖係針對各家補習班所為之心得發表，惟卻僅針對
    上訴人夏愷隸所經營之戴爾美語部分，為上開批評性之言論
    ，自有藉此刻意貶抑戴爾美語在整體補習教育業者間之評價
    與市場上商譽情事，尚難認係屬建議性之言論。況英美公司
    同為美語補習教育業者，其對於補習教育業於教學、經營、
    行銷各方面，均應具有相當專業熟稔程度，則就上訴人夏愷
    隸即戴爾美語之教材、學費是否已達社會通念上之錯誤、混
    亂而有誤導、欺瞞前來報名學習社會大眾等情形，自亦應具
    有相當認知，然被上訴人王志偉等人卻逕以上開網路留言內
    容，否定上訴人夏愷隸即戴爾美語之教學品質及經營成效，
    益徵該言論顯有誇大並刻意誤導大眾，及偏頗之虞至明，亦
    難謂係屬善意性之評論，而得阻卻不法，復被上訴人王志偉
    等人亦無法提出其他確切事證，足資證明上開網路留言內容
    事前確有經相當合理之查證，並提出其他真實之證據資料，
    據以說明被上訴人王志偉等人係依何理由確信上開網路留言
    內容為真實，是王志偉、何光傑、楊美華即將上開網路留言
    內容張貼於網路上，令不特定人點選瀏覽，足認對造張貼該
    內容之過程，自有惡意或重大輕率情事，且與事實不符，則
    依上開說明，被上訴人王志偉等人所為張貼上開網路留言內
    容之行為，在主觀上顯有故意貶損上訴人夏愷隸即戴爾美語
    ，及在客觀上不法侵害上訴人夏愷隸即戴爾美語之商譽，從
    而被上訴人王志偉等人上開所辯，為不足取。
(5)、按因故意或過失，不法侵害他人之權利者，負損害賠償責任
    。數人共同不法侵害他人之權利者，連帶負損害賠償責任，
    民法第一百八十四條第一項前段、第一百八十五條第一項前
    段分別定有明文。又民事上之共同侵權行為（狹義的共同侵
    權行為，即加害行為）與刑事上之共同正犯，其構成要件並
    不完全相同，共同侵權行為人間不以有意思聯絡為必要，數
    人因過失不法侵害他人之權利，苟各行為人之過失行為，均
    為其所生損害共同原因，即所謂行為關連共同，亦足成立共
    同侵權行為，依民法第一百八十五條第一項前段之規定，各
    過失行為人對於被害人應負全部損害之連帶賠償責任（最高
    法院六十六年台上字第二一一五號、六十七年台上字第一七
    三七號判例意旨參照）。查原審法院分別於九十八年十二月
    一日、九十九年一月十二日行言詞辯論程序時，被上訴人何
    光傑陳稱：「‧‧‧我只是依照被告英美公司的其中負責人
    楊美華提供給我的資料，在網路上ＰＯ文，當時是用ＭＩＣ
    ＨＡＥＬ匿名ＰＯ文‧‧‧」等語；被上訴人王志偉則陳稱
    「（法官問：本件被告不爭執在網路所ＰＯ的文是由王志偉
    提供的？）是我提供沒錯，是我請楊美華轉交何光傑在網路
    上ＰＯ的文，就是如被告訴代之前答辯一狀的所承認ＰＯ文
    的內容‧‧‧」等語（見原審卷第(一)宗第九十五、一五五頁
    ），是被上訴人何光傑於網路張貼上開網路留言內容，係被
    上訴人王志偉提供交予被上訴人楊美華後，再由被上訴人楊
    美華轉交予被上訴人何光傑所為。又被上訴人何光傑於九十
    七年五月二十八日臺北地檢署九十七年度他字第一九九八號
    妨害名譽案件中受詢問時，稱：「（檢察事務官問：〈提示
    奇摩知識網路文章〉這是否為你ＰＯ的文？這文章是誰寫的
    ？楊美華叫你ＰＯ文時，是如何跟你說的？）是我ＰＯ文的
    。但資料是楊拿文件及Ｗｏｒｄ檔給我的。」、「（檢察事
    務官問：楊美華叫你ＰＯ文時，是如何跟你說的？）她跟我
    說，因為很多人會上奇摩知識蒐集訊息，我在奇摩知識上Ｐ
    Ｏ文，可以增加行銷。」等語（見原審卷第(一)宗第十一頁）
    ，是被上訴人楊美華將上開網路留言內容之資料交予被上訴
    人何光傑於網路張貼時，衡諸常情，亦應有相當瞭解上開網
    路留言內容，始要求被上訴人何光傑張貼並藉以增加行銷，
    則依上開說明，被上訴人楊美華上開行為亦屬造成上訴人夏
    愷隸即戴爾美語商譽損害之共同原因，即有所謂之行為關連
    共同，因而被上訴人楊美華與王志偉、何光傑間自應連帶負
    侵權行為損害賠償之責任，從而被上訴人楊美華辯稱：伊並
    無共同不法侵害上訴人夏愷隸即戴爾美語之權利云云，難謂
    可採。
(6)、按受僱人因執行職務，不法侵害他人之權利者，由僱用人與
    行為人連帶負損害賠償責任，民法第一百八十八條第一項前
    段定有明文。又法人對於其董事或其他有代表權之人因執行
    職務所加於他人之損害，與該行為人連帶負賠償之責任。另
    公司負責人對於公司業務之執行，如有違反法令致他人受有
    損害時，對他人應與公司負連帶賠償之責，民法第二十八條
    及公司法第二十三條第二項分別定有明文。再民法第一百八
    十八條第一項所謂受僱人因執行職務不法侵害他人之權利，
    不僅指受僱人因執行其所受命令，或委託之職務自體，或執
    行該職務所必要之行為，而不法侵害他人之權利者而言，即
    受僱人之行為，在客觀上足認為與其執行職務有關，而不法
    侵害他人之權利者，就令其為自己利益所為亦應包括在內。
    然若於客觀上並不具備受僱人執行職務之外觀，或係受僱人
    個人之犯罪行為而與執行職務無關，自無命僱用人負賠償責
    任之理（最高法院四十二年台上字第一二二四號判例、九十
    八年度台上字第七六三號判決意旨參照）。再民法第一百八
    十八條第一項所稱之「執行職務」，初不問僱用人與受僱人
    之意思如何，一以行為之外觀斷之，即是否執行職務，悉依
    客觀事實決定。苟受僱人之「行為外觀」具有執行職務之形
    式，在客觀上足以認定其為執行職務者，就令其為濫用職務
    行為，怠於執行職務行為或利用職務上之機會及與執行職務
    之時間或處所有密切關係之行為，自應涵攝在內（最高法院
    九十年度台上字第一九九一號、九十二年度台上字第五一八
    號判決意旨參照）。查上開網路留言內容之張貼期間，被上
    訴人何光傑、楊美華均受僱於英美公司，且由被上訴人何光
    傑負責櫃檯及招生工作，被上訴人王志偉並為於九十二年十
    一月十九日起至九十八年十月四日止為英美公司之登記負責
    人，此為被上訴人王志偉等人所不爭執，並有英美公司股份
    有限公司變更登記表附卷可查（見原審卷第(一)宗第九十五、
    一五四、一四四、一四八頁）。再參以被上訴人何光傑亦陳
    稱張貼上開網路留言內容，係為增加英美公司之行銷等情，
    已如上述，則被上訴人楊美華將上開網路留言內容之資料，
    轉交被上訴人何光傑，並由被上訴人何光傑於網路上張貼之
    行為，於客觀上自與執行英美公司之職務或業務有關。另被
    上訴人王志偉為英美公司之負責人，其所為被上訴人英美公
    司執行職務行為包括於該公司任職負責人期間至屏東艾思公
    司所為附表一編號９、１０之行為，從而被上訴人英美公司自
    應對於被上訴人王志偉因執行職務所加於上訴人夏愷隸即戴
    爾美語之損害，與被上訴人王志偉連帶負賠償之責任。為此
    ，被上訴人英美公司復未舉證證明其就受僱人即被上訴人楊
    美華、何光傑之選任及監督已盡相當注意，或其選任及監督
    與本件損害之發生無因果關係（最高法院十九年上字第三０
    二五號判例意旨參照），則依上開說明，被上訴人英美公司
    自亦應分別與被上訴人王志偉、楊美華、何光傑負侵權行為
    損害賠償之連帶責任，從而被上訴人英美公司所辯：伊無須
    為其公司負責人或員工之行為，負連帶賠償責任云云，難認
    可取。
(7)、就附表一編號９、１０部分，即上訴人夏愷隸即戴爾美語主張
    ，被上訴人王志偉在屏東艾思公司所為附表一所示編號９、
    １０之行為，是否應與被上訴人艾思公司負連帶賠償責任？經
    查：
１、按有限公司應至少置董事一人執行業務並代表公司，最多置
    董事三人，應經三分之二以上股東之同意，就有行為能力之
    股東中選任之。董事有數人時，得以章程特定一人為董事長
    ，對外代表公司，公司法第一百零八條第一項定有明文。是
    有限公司，原則上凡董事皆可代表公司，惟得以章程特定一
    董事為董事長，對外代表公司（司法院七十二年十二月十日
    （）廳民三字第０８６０號研究意見參照）。
２、上訴人夏愷隸即戴爾美語主張：依伊所提出之中華電信ＣＲ
    ＩＳ查詢單結果檔，可認為被上訴人王志偉負責艾思公司之
    網路事務，客觀上即係為艾思公司服勞務，應可推認存有僱
    傭關係，又被上訴人王志偉亦自承係利用到高雄出差機會，
    使用該公司辦公室的電腦，即屬職務上予以機會之行為及與
    執行職務之時間或處所有密切關係，在客觀上應認為與其執
    行職務有關，故被上訴人王志偉與艾思公司實質上應具有僱
    傭關係，依民法第一百八十四條及第一百八十八條之規定，
    應連帶負損害賠償責任等語。惟查，依被上訴人艾思公司所
    提出該公司章程第十條規定：「本公司置董事一人，執行業
    務並代表公司。」（見本院卷第一一七頁），再參以上訴人
    夏愷隸即戴爾美語所提出公司登記查詢表，可知被上訴人艾
    思公司登記之負責人為郭銀芬（見原審卷第(一)宗第一一六頁
    ），又兩造對郭銀芬擔任艾思公司負責人之期間，為九十五
    年三月二日起迄今，及為執行董事，並不爭執，且被上訴人
    王志偉並未擔任被上訴人艾思公司之任何職務或支領被上訴
    人艾思公司之任何薪津，足見被上訴人王志偉並非被上訴人
    艾思公司之職員，應可確認。是被上訴人王志偉雖為艾思公
    司之股東，惟基於企業所有與企業經營分離原則，則依上開
    說明，尚難僅憑被上訴人艾思公司於設立時，於申請電信資
    料上載被上訴人王志偉為管理人，及嗣後被上訴人王志偉在
    屏東艾思公司之網路張貼上開網路留言內容，遽認其係為被
    上訴人艾思公司執行職務行為，況上訴人夏愷隸即戴爾美語
    復未舉證證明艾思公司與王志偉間有僱傭關係存在，從而上
    訴人夏愷隸即戴爾美語主張，被上訴人艾思公司為被上訴人
    王志偉之僱佣人，因而依民法第一百八十八條規定之侵權行
    為法律關係，請求被上訴人艾思公司負連帶損害賠償責任及
    登報道歉云云，要無可取。
(二)、關於如附表二所示編號１至編號５部分（即如本院卷第一０
    三、一０四頁附表編號至部分）：
(1)、按當事人主張有利於己之事實者，就其事實有舉證之責任，
    民事訴訟法第二百七十七條定有明文。而民法第一百八十四
    條第一項前段規定，侵權行為以故意或過失不法侵害他人之
    權利為成立要件，故主張對造應負侵權行為責任者，應就對
    造之有故意或過失負舉證責任（最高法院五十八年度台上字
    第一四二一號判例意旨參照）。
(2)、上訴人夏愷隸即戴爾美語又主張：王志偉、何光傑分別於九
    十五年三月五至九十六年十一月十八日在「雅虎奇摩知識討
    論區」公開討論區留言版上，先後所發表關於上訴人所經營
    戴爾美語之評論：「我先說朋友告訴我戴爾的上課方式‧‧
    ‧老師照著課本唸～課本拿起來後～內容有問與答～就一個
    同學唸問題一個同學唸答案～接著老師翻譯‧‧‧唸完後～
    後面就有要我們練習聽力～就開始聽～聽完後捏～老師就翻
    到課本後面的答案～也是一樣～題目唸出來～接著就說：『
    答案是（Ｃ）。』‧‧‧降是怎樣～請老師來當翻譯師唸給
    我們聽ㄉ‧‧‧實在是‧‧‧＄＃％＠＊％）＠口說會話原
    本以為是老師會跟我們用英文交談‧‧‧結果捏‧‧‧課本
    拿起來～開始唸～唸完＋翻譯後～互相找一個伴一個當Ａ一
    個當Ｂ練習～唸完後就沒ㄌ‧‧‧就降一堂課上完ㄌ‧‧‧
    」、「然後他們不准學生交談～下課也不行～我們只有用傳
    紙條的方式～或下課後在外面交談～才知道不准交談原來我
    們學費都不一樣～五個同學五種學費～有人繳的錢很多～可
    以上的課卻比繳的少的少～而且不管你要考ＴＯＥＩＣ多益
    ～全民英檢～托福～ＩＥＬＴＳ～不分程度都在一起上課～
    大家都覺得被騙了～我們跟櫃檯反應～收了錢的顧問避不見
    面～今天還看到～下次來收錢的那個就離職了～推來推去～
    要找主管～永遠找不到～問老師，老師說別家分校也都這樣
    ～他也沒辦法‧‧‧」等語，自屬侵害上訴人夏愷隸即戴爾
    美語之商譽等語，惟此既為被上訴人王志偉等人所否認，則
    依上開說明，上訴人夏愷隸即戴爾美語自應就其主張之事實
    負舉證責任，而上訴人夏愷隸即戴爾美語復未就對造曾張貼
    上開網路留言內容舉證，以證其詞。又如附表一所示編號１
    ：發文時間：二００七年六月二十六日、使用帳號／網路暱
    稱：Ｄｅｎｉａｌ１１０１１／綠光森林，與如附表二所示
    編號２：發文時間：二００六年三月十五日、使用帳號／網
    路暱稱：Ｄｅｎｉａｌ１１０１１／Ｍａｙ，雖均使用Ｄｅ
    ｎｉａｌ１１０１１帳號，惟兩者網路暱稱並不相同，而被
    上訴人王志偉等人亦否認有為如附表二所示編號２之行為，
    且兩者所張貼網路留言內容，其所使用之慣性，亦不相一致
    ，而上訴人夏愷隸即戴爾美語復未舉證確為同一人所為，從
    而上訴人夏愷隸即戴爾美語依侵權行為之法律關係請求對造
    負連帶損害賠償責任云云，為不可採。
(三)、基上，被上訴人楊美華將被上訴人王志偉所提供之上開網路
    留言內容之資料交予被上訴人何光傑，並由被上訴人王志偉
    、何光傑分別於九十六年六月二十六至同年十二月二十五日
    在「雅虎奇摩知識討論區」公開討論區留言版上張貼如附表
    一所示編號一至編號十一之上開網路留言內容，而上開網路
    留言內容所為之言論，依一般社會通念，足以貶損社會大眾
    對於上訴人夏愷隸即戴爾美語之評價，對於上訴人夏愷隸即
    戴爾美語之商譽自有侵害，是被上訴人王志偉、何光傑及楊
    美華於網路張貼之上開網路留言內容，與上訴人夏愷隸即戴
    爾美語間所受商譽損害間，自具有相當因果關係。又被上訴
    人何光傑、楊美華均受僱於被上訴人英美公司，且由被上訴
    人何光傑負責櫃檯及招生工作，被上訴人王志偉並為於九十
    二年十一月十九日起至九十八年十月四日止為被上訴人英美
    公司之登記負責人，而被上訴人王志偉、楊美華、何光傑及
    英美公司復未能證明渠等所為張貼上開網路留言內容，符合
    阻卻不法之事由，已如上述，是被上訴人王志偉、楊美華、
    何光傑及英美公司顯有不法侵害上訴人夏愷隸即戴爾美語之
    商譽甚明，從而上訴人夏愷隸即戴爾美語爰依民法第一百八
    十四條第一項、第一百八十五條第一項、第一百九十五條第
    一項之規定，請求王志偉、楊美華、何光傑及英美公司負賠
    償非財產上之損害，並為回復名譽之適當處分，自屬有據。
    茲分別就上訴人夏愷隸即戴爾美語請求非財產上之賠償金額
    ，及回復名譽之處分是否適當，說明如下︰
(1)、關於非財產上之賠償部分：
１、按不法侵害他人之身體、健康、名譽、自由、信用、隱私、
    貞操，或不法侵害其他人格法益而情節重大者，被害人雖非
    財產上之損害，亦得請求賠償相當之金額。其名譽被侵害者
    ，並得請求回復名譽之適當處分，民法第一百九十五條第一
    項定有明文。又名譽被侵害者，關於非財產上之損害，加害
    人雖亦負賠償責任，但以相當之金額為限，民法第一百九十
    五條第一項定有明文，其核給之標準，須斟酌雙方之身分、
    資力與加害程度及其他各種情形核定相當之數額。且所謂「
    相當」，應以實際加害情形與其名譽影響是否重大及被害人
    之身分、地位與加害人之經濟情況等關係定之（最高法院四
    十七年台上字第一二二一號判例、八十六年度台上字第三五
    三七號判決意旨參照）。
２、查上訴人夏愷隸即戴爾美語名下有四筆不動產、三部汽車、
    股票投資；被上訴人王志偉名下無不動產、另有股票投資；
    英美公司名下無不動產、另有利息所得；被上訴人楊美華名
    下有六筆不動產、一部汽車、股票投資、利息所得；被上訴
    人何光傑名下無不動產、另有股票投資等情，此有稅務電子
    閘門營利事業暨扣繳單位稅籍資料調件明細表等在卷可考（
    見原審卷第(一)宗第三十七至五十七、六十六至七十七頁）。
    經本院審酌兩造財產狀況，上訴人夏愷隸即戴爾美語因本件
    妨害商譽所受損害之程度；被上訴人王志偉、楊美華、何光
    傑及英美公司加害程度，及兩造之身分、地位、經濟能力等
    一切情狀後，認上訴人夏愷隸即戴爾美語請求非財產上損害
    賠償金額以三十萬元為相當，逾此部分所為請求，尚嫌過高
    ，不應准許，是上訴人夏愷隸即戴爾美語請求其等再給付九
    十萬元本息，自不應准。
３、按數人負同一債務，明示對於債權人各負全部給付之責任者
    ，為連帶債務。無前項之明示時，連帶債務之成立，以法律
    有規定者為限。數人負同一債務，而其給付不可分者，準用
    關於連帶債務之規定，民法第二百七十二條、第二百九十二
    條分別定有明文。又不真正連帶債務係謂數債務人具有同一
    目的，本於各別之發生原因，對債權人各負全部給付之義務
    ，因債務人中一人為給付，他債務人即應同免其責任之債務
    。又不真正連帶債務與連帶債務在性質上並不相同，民法有
    關連帶債務之規定，多不適用於不真正連帶債務，且其判決
    主文亦不得逕以「被告應連帶給付」之記載方式為之，否則
    即與不真正連帶債務本旨不符（最高法院八十九年度台上字
    第二二四０號判決意旨參照）。是連帶債務之債務人，必以
    明示對於債權人各負全部給付之責任，或以法律有規定者為
    限，否則即不能認係連帶債務，其判決主文亦不得逕以連帶
    給付之記載方式為之。查本件被上訴人王志偉、何光傑及楊
    美華於網路張貼之上開網路留言內容，造成上訴人夏愷隸即
    戴爾美語間所受有上開商譽之損害，是被上訴人王志偉、何
    光傑及楊美華自應依民法第一百八十四條第一項、第一百八
    十五條第一項之規定，負連帶損害賠償責任。又被上訴人何
    光傑、楊美華均受僱於被上訴人英美公司，自應與被上訴人
    英美公司依民法第一百八十四條第一項、第一百八十八條第
    一項之規定，負連帶損害賠償責任；被上訴人王志偉並於九
    十二年十一月十九日起至九十八年十月四日止為被上訴人英
    美公司之登記負責人，依民法第二十八條及公司法第二十三
    條第二項規定，應與英美公司應負連帶賠責任，已如上述，
    而上開當事人間所負擔之連帶損害賠償責任，則依上開說明
    ，應屬不真正連帶債務，附此說明。
(2)、關於回復名譽之適當處分部分：
１、按名譽被侵害者，得請求為回復名譽之適當處分，民法第一
    百九十五條第一項後段定有明文。所謂適當之處分，係指該
    處分在客觀上足以回復被害人之名譽且屬必要者而言。加害
    人所為回復被害人名譽之行為，倘僅係其主觀上認為適當，
    仍難認已為回復名譽之適當處分。法院仍得依被害人之請求
    ，命加害人為客觀上足以回復被害人名譽且屬必要之處分（
    最高法院八十六年度台上字第三七０六號判決意旨參照）。
２、本件上訴人夏愷隸即戴爾美語請求被上訴人王志偉等人應在
    中國時報、聯合報、工商時報第一版報頭下方（長十四‧五
    公分、寬四‧五公分），以十四號字體之篇幅，刊登如附件
    內容所示之道歉啟事，而被上訴人王志偉等人辯稱縱如上訴
    人夏愷隸即戴爾美語所請，應為道歉啟事，則請判決於「雅
    虎奇摩知識討論區」公開討論區刊登即可回復上訴人夏愷隸
    即戴爾美語之商譽等語。惟查，被上訴人王志偉等人於網路
    張貼上開網路留言內容，經瀏覽者閱讀後，廣為流傳，且口
    耳相傳，因而影響上訴人夏愷隸即戴爾美語名譽，故未必以
    使用電腦者為限，故經本院審酌後，認縱於「雅虎奇摩知識
    討論區」公開討論區○○道歉啟事，尚難回復上訴人夏愷隸
    即戴爾美語之商譽，且依兩造  身分、地位及經濟程度認道
    歉啟事內容刊登一日，應足以回復上訴人夏愷隸即戴爾美語
    商譽之適當處分，從而被上訴人王志偉等人上開請求限於網
    路上刊登道歉啟事之方式，難謂可採。
六、綜上所述，本件上訴人夏愷隸即戴爾美語依侵權行為之法律
    關係，請求：(1)被上訴人王志偉、楊美華、何光傑或被上訴
    人王志偉、英美公司或被上訴人楊美華、英美公司或被上訴
    人何光傑、英美公司應連帶給付上訴人夏愷隸即戴爾美語三
    十萬元，及均自九十八年十一月十八日起至清償日止，按年
    息百分之五計算之法定利息。以上如任一被告已為全部或一
    部之給付者，其餘被告就其履行之範圍內同免給付之義務；
    (2)王志偉、楊美華、何光傑及英美公司應於中國時報、聯合
    報、工商時報第一版報頭下方（長長十四‧五公分、寬四‧
    五公分），以十四號字體之篇幅，刊登如附件內容所示之道
    歉啟示一日範圍內，於法有據，應予准許，逾此部分之請求
    （即上訴人夏愷隸即戴爾美語依不真正連帶給付之法律關係
    ，請求被上訴人王志偉、楊美華、何光傑、英美公司再給付
    九十萬元本息，及被上訴人艾思公司給付一百二十萬元本息
    、登報道歉），洵屬無據，不應准許。是則原審就上開應准
    許部分為上訴人夏愷隸即戴爾美語勝訴判決，並依職權及被
    上訴人王志偉等人陳明以供擔保為條件之免假執行宣告，經
    核於法並無不合。上訴人王志偉、楊美華、何光傑、英美公
    司等人就其敗訴部分，上訴論旨求予廢棄改判，為無理由，
    應予駁回。上開不應准許部分，原審為上訴人夏愷隸即戴爾
    美語敗訴之判決及駁回其假執行之聲請，依法並無違誤，上
    訴人夏愷隸即戴爾美語上訴意旨，求予廢棄改判，為無理由
    ，應予駁回。至上訴人即追加之訴原告夏愷隸即戴爾美語追
    加起訴部分，主張被上訴人即追加之訴被告王志偉與被上訴
    人艾思公司應依不真正連帶給付之法律關係，請求追加之訴
    被告王志偉給付上訴人夏愷隸即戴爾美語一百二十萬元及法
    定利息、登報道歉之追加之訴，為無理由，應予駁回。
七、本件事證已臻明確，兩造其餘攻擊防禦及舉證，與判決結果
    不生影響，爰不另一一論述。
八、據上論結，本件兩造之上訴均為無理由；上訴人夏愷隸即戴
    爾美語之追加起訴，為無理由，依民事訴訟法第四百四十九
    條第一項、第四百六十三條、第三百八十五條第一項前段、
    第八十五條第二項、第七十九條，判決如主文。
中    華    民    國    100    年    1    月    12    日
                 民事第六庭    審判長法  官  袁再興
                                     法  官  吳惠郁
                                     法  官  盧江陽
以上正本係照原本作成。
如對本判決上訴，須於收受判決送達後20日內向本院提出上訴書
狀，其未表明上訴理由者，應於提出上訴後20日內向本院提出上
訴理由書（須按他造人數附具繕本）。
上訴時應提出委任律師為訴訟代理人之委任狀。具有民事訴訟法
第466條之1第1項但書或第2項之情形為訴訟代理人者，另應附具
律師及格證書及釋明委任人與受任人有該條項所定關係之釋明文
書影本。如委任律師提起上訴者，應一併繳納上訴審裁判費。
                                     書記官  陳麗玉
中    華    民    國   100    年    1     月    12    日
                                                      Ｓ
附件：
┌─────────────────────────────┐
│                       道歉啟事                           │
│聲明人英美語言訓練股份有限公司及王志偉等人於雅虎知識網，以│
│匿名帳號用不實言語毀損戴爾美語之商譽，至表歉意！特刊登新聞│
│紙向戴爾美語公開致歉並公告社會大眾週知，俾藉此回復戴爾美語│
│之聲譽。                                                  │
│                                                          │
│聲明人：英美語言訓練股份有限公司、王志偉、楊美華、何光傑  │
└─────────────────────────────┘
附表一：
┌───┬───────────┬────────────┬────────┬─────────┬─────────┐
│ 編號 │    發  文  時  間    │   使用帳號/網路暱稱    │登錄知識+IP位址 │  發  文  內  容  │    備      註    │
├───┼───────────┼────────────┼────────┼─────────┼─────────┤
│  １  │  0000-00-00 00:03:13 │Denial11011/綠光森林    │61.229.80.216   │「戴爾－自己編的英│1.原審所提原證4   │
│      │                      │                        │                │檢教材錯誤很多，中│2.另王志偉於台北地│
│      │                      │                        │                │高級與初級的教材難│  檢署自承此部分文│
│      │                      │                        │                │度居然差不多；標榜│  字之電子檔係來自│
│      │                      │                        │                │學英文看DVD，怪怪 │  於他，並提供給何│
│      │                      │                        │                │的好像升學補習班；│  光傑（參原審所提│
│      │                      │                        │                │價位很亂亂喊價，一│  原證20）        │
│      │                      │                        │                │班學生10個有10種價│                  │
│      │                      │                        │                │錢，環境感覺商業氣│                  │
│      │                      │                        │                │息濃厚，大部份都在│                  │
│      │                      │                        │                │說同行壞話好像自己│                  │
│      │                      │                        │                │沒優點」          │                  │
├───┼───────────┼────────────┼────────┼─────────┼─────────┤
│  ２  │  0000-00-00 00:26:11 │rosa0000000/變形金剛    │61.217.67.158   │ 同上             │1.原審所提原證5   │
├───┼───────────┼────────────┼────────┼─────────┼─────────┤
│  ３  │  0000-00-00 00:14:47 │trademichaelhe/michaelhe│                │ 同上             │1.原審所提原證6   │
│      │                      │                        │                │                  │2.被告於原審自承暱│
│      │                      │                        │                │                  │  稱「michaelhe」 │
│      │                      │                        │                │                  │  所發之文章為被告│
│      │                      │                        │                │                  │  英美公司員工所為│
├───┼───────────┼────────────┼────────┼─────────┼─────────┤
│  ４  │  0000-00-00 00:28:18 │trademichaelhe/michaelhe│                │ 同上             │1.原審所提原證7   │
│      │                      │                        │                │                  │2.被告於原審自承暱│
│      │                      │                        │                │                  │  稱「michaelhe」 │
│      │                      │                        │                │                  │  所發之文章為被告│
│      │                      │                        │                │                  │  英美公司員工所為│
├───┼───────────┼────────────┼────────┼─────────┼─────────┤
│  ５  │  0000-00-00 00:43:44 │trademichaelhe/michaelhe│                │ 同上             │1.原審所提原證8   │
│      │                      │                        │                │                  │2.被告於原審自承暱│
│      │                      │                        │                │                  │  稱「michaelhe」 │
│      │                      │                        │                │                  │  所發之文章為被告│
│      │                      │                        │                │                  │  英美公司員工所為│
├───┼───────────┼────────────┼────────┼─────────┼─────────┤
│  ６  │  0000-00-00 00:51:27 │michaelhelulu/MICHAEL   │59.120.77.61    │ 同上             │1.原審所提原證9   │
│      │                      │                        │                │                  │2.59.120.77.61之IP│
│      │                      │                        │                │                  │  用戶為英美公司，│
│      │                      │                        │                │                  │  技術聯絡人為王志│
│      │                      │                        │                │                  │  偉              │
│      │                      │                        │                │                  │3.被告於原審自承暱│
│      │                      │                        │                │                  │  稱「michael」所 │
│      │                      │                        │                │                  │  發之文章為被告英│
│      │                      │                        │                │                  │  美公司員工所為  │
├───┼───────────┼────────────┼────────┼─────────┼─────────┤
│  ７  │  0000-00-00 00:41:35 │rosa0000000/紫色梧桐    │61.229.72.239   │ 同上             │1.原審所提原證10  │
│      │                      │                        │                │                  │2.61.229.72.239 之│
│      │                      │                        │                │                  │  用戶名稱為王志偉│
├───┼───────────┼────────────┼────────┼─────────┼─────────┤
│  ８  │  0000-00-00 00:49:50 │na2356twti/碩士         │61.229.72.239   │ 同上             │1.原審所提原證11  │
│      │                      │                        │                │                  │2.61.229.72.239 之│
│      │                      │                        │                │                  │  用戶名稱為王志偉│
│      │                      │                        │                │                  │3.被告於原審自承暱│
│      │                      │                        │                │                  │  稱「碩士」所發  │
│      │                      │                        │                │                  │  之文章為被告英美│
│      │                      │                        │                │                  │  公司員工所為    │
├───┼───────────┼────────────┼────────┼─────────┼─────────┤
│  ９  │  0000-00-00 00:38:36 │sun_en9/想你的天空      │59.120.247.245  │ 同上             │1.原審所提原證12  │
│      │                      │                        │                │                  │2.59.120.247.245之│
│      │                      │                        │                │                  │  IP用戶為艾司公司│
│      │                      │                        │                │                  │  ，技術聯絡人為王│
│      │                      │                        │                │                  │  志偉            │
├───┼───────────┼────────────┼────────┼─────────┼─────────┤
│１０  │  0000-00-00 00:43:45 │sun_en9/美好的明天      │59.120.247.245  │ 同上             │1.原審所提原證13  │
│      │                      │                        │                │                  │2.59.120.247.245之│
│      │                      │                        │                │                  │  IP用戶為艾司公司│
│      │                      │                        │                │                  │  ，技術聯絡人為王│
│      │                      │                        │                │                  │  志偉            │
├───┼───────────┼────────────┼────────┼─────────┼─────────┤
│１１  │  0000-00-00 00:03:10 │Anjo2356tw/小宜         │59.120.77.61    │ 同上             │1.原審所提原證14  │
│      │                      │                        │                │                  │2.59.120.77.61之IP│
│      │                      │                        │                │                  │  用戶為英美公司，│
│      │                      │                        │                │                  │  技術聯絡人為王志│
│      │                      │                        │                │                  │  偉              │
│      │                      │                        │                │                  │3.被告於原審自承暱│
│      │                      │                        │                │                  │  稱「小宜」所發之│
│      │                      │                        │                │                  │  文章為被告英美公│
│      │                      │                        │                │                  │  司員工所為      │
└───┴───────────┴────────────┴────────┴─────────┴─────────┘
附表二：
┌───┬───────────┬────────────┬────────┬─────────┬─────────┐
│ 編號 │    發  文  時  間    │   使用帳號/網路暱稱    │登錄知識+IP位址 │  發  文  內  容  │    備      註    │
├───┼───────────┼────────────┼────────┼─────────┼─────────┤
│  １  │0000-00-00 00:13:16   │ q690714/Daniel         │ 61.229.74.85   │「我先說朋友告訴我│1.原審所提原證15  │
│      │                      │                        │                │戴爾的上課方式…老│                  │
│      │                      │                        │                │師照著課本唸～課本│                  │
│      │                      │                        │                │拿起來後～內容有問│                  │
│      │                      │                        │                │與答～就一個同學唸│                  │
│      │                      │                        │                │問題一個同學唸答案│                  │
│      │                      │                        │                │～接著老師翻譯…唸│                  │
│      │                      │                        │                │完後～後面就有要我│                  │
│      │                      │                        │                │們練習聽力～就開始│                  │
│      │                      │                        │                │聽～聽完後捏～老師│                  │
│      │                      │                        │                │就翻到課本後面的答│                  │
│      │                      │                        │                │案～也是一樣～題目│                  │
│      │                      │                        │                │唸出來～接著就說：│                  │
│      │                      │                        │                │『答案是(C)。』...│                  │
│      │                      │                        │                │降是怎樣～請老師來│                  │
│      │                      │                        │                │當翻譯師唸給我們聽│                  │
│      │                      │                        │                │ㄉ....實在是…$#%@│                  │
│      │                      │                        │                │*%）@口說會話原本 │                  │
│      │                      │                        │                │以為是老師會跟我們│                  │
│      │                      │                        │                │用英文交談…結果捏│                  │
│      │                      │                        │                │…課本拿起來～開始│                  │
│      │                      │                        │                │唸～唸完+翻譯後～ │                  │
│      │                      │                        │                │互相找一個伴一個當│                  │
│      │                      │                        │                │A一個當B練習～唸完│                  │
│      │                      │                        │                │後就沒ㄌ…就降一堂│                  │
│      │                      │                        │                │課上完ㄌ....」    │                  │
├───┼───────────┼────────────┼────────┼─────────┼─────────┤
│  ２  │0000-00-00 00:54:07   │ Denial11011/May        │ 61.229.80.216  │同上              │1.原審所提原證16  │
├───┼───────────┼────────────┼────────┼─────────┼─────────┤
│  ３  │0000-00-00 00:42:03   │ A00000000/大甲         │ 61.229.77.157  │1.同上            │1.原審所提原證17  │
│      │                      │                        │                │2.「然後他們不准學│                  │
│      │                      │                        │                │  生交談～下課也不│                  │
│      │                      │                        │                │  行～我們只有用傳│                  │
│      │                      │                        │                │  紙條的方式～或下│                  │
│      │                      │                        │                │  課後在外面交談～│                  │
│      │                      │                        │                │  才知道不准交談原│                  │
│      │                      │                        │                │  來我們學費都不一│                  │
│      │                      │                        │                │  樣～5個同學5種學│                  │
│      │                      │                        │                │  費～有人繳的錢很│                  │
│      │                      │                        │                │  多～可以上的課卻│                  │
│      │                      │                        │                │  比繳的少的少～而│                  │
│      │                      │                        │                │  且不管你要考TOEI│                  │
│      │                      │                        │                │  C多益～全民英檢 │                  │
│      │                      │                        │                │  ~托福～IELTS～不│                  │
│      │                      │                        │                │  分程度都在一起上│                  │
│      │                      │                        │                │  課～大家都覺得被│                  │
│      │                      │                        │                │  騙了～我們跟櫃檯│                  │
│      │                      │                        │                │  反應～收了錢的顧│                  │
│      │                      │                        │                │  問避不見面～今天│                  │
│      │                      │                        │                │  還看到～下次來收│                  │
│      │                      │                        │                │  錢的那個就離職了│                  │
│      │                      │                        │                │  ～推來推去～要找│                  │
│      │                      │                        │                │  主管～永遠找不到│                  │
│      │                      │                        │                │  ～問老師，老師說│                  │
│      │                      │                        │                │  別家分校也都這樣│                  │
│      │                      │                        │                │  ～他也沒辦法……│                  │
│      │                      │                        │                │  」              │                  │
├───┼───────────┼────────────┼────────┼─────────┼─────────┤
│  ４  │0000-00-00 00:59:39   │ aa600525tw/心靈雞湯    │ 61.229.72.160  │1.同上1、2        │1.原審所提原證18  │
├───┼───────────┼────────────┼────────┼─────────┼─────────┤
│  ５  │0000-00-00 00:56:46   │ 匿名                   │                │1.同上1、2        │1.原審所提原證19  │
└───┴───────────┴────────────┴────────┴─────────┴─────────┘